
# Resultados

## Modelo Completo e Seleção de Variáveis

Nesta etapa da pesquisa, realizou-se a análise preliminar das variáveis em estudo e a construção do modelo de regressão linear múltipla para investigar os fatores associados à duração da internação hospitalar. A abordagem foi enriquecida pela exploração de relações de segunda ordem, com foco específico na influência do número de enfermeiros(as) nas instalações e serviços disponíveis. Além disso, foram incorporadas variáveis regionais para examinar possíveis variações geográficas na duração da internação. Essa abordagem permite uma compreensão mais abrangente dos fatores que contribuem para a complexidade do tempo de internação hospitalar, considerando não apenas características individuais do paciente, mas também aspectos relacionados ao tratamento e ao contexto hospitalar.

Na avaliação das correlações entre variáveis quantitativas, foram observadas associações positivas e significativas entre a duração da internação e variáveis como risco de infecção, número de leitos, média diária de pacientes, quantidade de enfermeiros(as) e a disponibilidade de facilidades e serviços hospitalares. Essas correlações sugerem a possível influência dessas variáveis na variabilidade da duração da internação, como se pode ver na Figura [Figura @fig-corr-graph].

```{r}
pacman::p_load(openxlsx,
               tidyverse,
               ggpubr,
               car,
               e1071,
               leaps,
               MASS,
               gtsummary,
               stargazer,
               GGally,
               lmtest)


options(scipen = 999)

base <- readxl::read_xlsx("dados_60.xlsx")

# Correlações----
#base para correlações  variáveis quantitativas
base_corr <-
  base[, c(
    "t_internacao",
    "idade",
    "r_infeccao",
    "prop_culturas",
    "prop_raiox",
    "leitos",
    "m_dia_pacientes",
    "enfermeiros",
    "facilidades_servicos"
  )]


correl <- cor(base_corr)
# grafico das correlações----
# nome das variáveis para o gráfico


nomes_variaveis <-
  c(
    "Tempo\nde\nInternação",
    "Idade",
    "Risco de\nInfecção",
    "Proporção\nde Culturas",
    "Proporção\nde Raio-X",
    "Leitos",
    "Média Diária\nde Pacientes",
    "Enfermeiros",
    "Facilidades\nde Serviços"
  )

colnames(base) <- nomes_variaveis

panel.cor <- function(x,
                      y,
                      digits = 3,
                      prefix = "",
                      cex.cor = 1.5)
{
  par(usr = c(0, 1, 0, 1))
  r <- abs(cor(x, y))
  txt <- format(c(r, 0.123456789), digits = digits)[1]
  txt <- paste0(prefix, txt)
  text(0.5, 0.5, txt, cex = cex.cor)
}

cex.labels <- 0.9
```


```{r}
#| fig-height: 7
#| fig-width: 7
#| fig-cap: Correlações entre as variáveis quantitativas.
#| label: fig-corr-graph

pairs(
  base_corr,
  lower.panel = panel.smooth,
  upper.panel = panel.cor,
  gap = 0,
  row1attop = FALSE,
  cex.labels = cex.labels,
  labels = nomes_variaveis
)

base <- readxl::read_xlsx("dados_60.xlsx")



```

Ao explorar a relação entre a idade média dos pacientes e o tempo internação, foi observada uma associação modesta de 0,187, o que sugere, em geral, que pacientes mais idosos podem demandar internações mais prolongadas. O risco de infecção mostrou uma correlação substancial (0,632), o que indica que hospitais com maiores índices de risco infeccioso podem enfrentar internações mais extensas. A análise das proporções de culturas de rotina (0,314) e Raio-X de Tórax de rotina (0,389) revelou associações interessantes. Hospitais que realizam mais culturas de rotina e exames de Raio-X de Tórax de rotina parecem enfrentar internações mais longas, o que sugere uma possível relação entre a extensão das investigações diagnósticas e a duração do tratamento.

Destaca-se que a disponibilidade de leitos, o número de enfermeiros(as) e o percentual de facilidades e serviços apresentaram correlações positivas e consistentes (de 0,405, 0,379 e 0,513 respectivamente) com a duração da internação. Esses resultados ressaltam a importância crítica desses fatores na gestão eficaz do tempo de internação, evidenciando a necessidade de estruturas hospitalares adequadas e recursos humanos suficientes. Além disso, a média diária de pacientes apresentou uma correlação positiva de 0,451 com o tempo de internação, o que indica um aumento no tempo das internações em hospitais que apresentam maior demanda diária.

```{r}
#| output: false


# Modeloss ----

# nova base para correção das categorias das v.a's qualitativas
base_new <- base

#View(base_new)
# Corrigir as categorias da variável escola_medicina
base_new <- 
  base_new |> 
  mutate(escola_medicina = factor(base$escola_medicina, levels = c(1, 2), labels = c("Sim", "Não")))


# Corrigir as categorias da variável regiao
base_new$regiao <- factor(base$regiao, levels = c(1, 2, 3, 4), labels = c("NE", "NC", "S", "W"))

# Modelo linear múltiplo completo----
completo_mod <- lm(t_internacao ~ idade + r_infeccao + prop_culturas + prop_raiox +
                     leitos + escola_medicina + regiao + m_dia_pacientes + enfermeiros + 
                     facilidades_servicos, data = base_new)

#summary(completo_mod)
#coef(completo_mod)

# Modelo com interação entre número de enfermeiros e região-----
modelo_interacao <- lm(t_internacao ~ idade + r_infeccao + prop_culturas + prop_raiox +
                         leitos + escola_medicina + regiao + m_dia_pacientes + enfermeiros + 
                         facilidades_servicos + enfermeiros * regiao, data = base_new)


#summary(modelo_interacao)


# Modelo de segunda ordem----

# Modelo de segunda ordem
completo_mod_segunda_ordem <- lm(t_internacao ~ idade + r_infeccao + prop_culturas + prop_raiox +
                     leitos + escola_medicina + regiao + m_dia_pacientes + enfermeiros + 
                     facilidades_servicos + I(enfermeiros^2) + 
                     I(facilidades_servicos^2), data = base_new)

#summary(completo_mod_segunda_ordem)
#--------------------------------------------------------------------------p

# Modelo combinado com interação e termos de segunda ordem----
modelo_combinado <- lm(t_internacao ~ idade + r_infeccao + prop_culturas + prop_raiox +
                         leitos + escola_medicina + regiao + m_dia_pacientes + enfermeiros + 
                         facilidades_servicos + enfermeiros * regiao + I(enfermeiros^2) + 
                         I(facilidades_servicos^2), data = base_new)

  # Recupera os p-valores
p_values_modelo_original <- summary(completo_mod)$coefficients
p_values <- summary(modelo_combinado)$coefficients


```


```{r}
#| output: asis
#| label: tbl-reg-modelo-combinado
#| tbl-cap: Modelo de regressão linear múltipla com interação e termos de segunda ordem.

stargazer(completo_mod,
          modelo_combinado,
          column.labels=c("Modelo simples","Modelo segunda \n ordem e interações"),
          model.numbers = FALSE,
          single.row=TRUE,
          report=("vc*p"),
          header = FALSE
          )

```

Ao considerar a influência de variáveis relacionadas ao paciente, tratamento e hospital na duração da internação, o modelo de regressão linear múltipla fornece insights valiosos, que podem ser vistos na [Tabela @tbl-reg-modelo-combinado]. Esse modelo, embora seja mais simples por não incorporar interações ou termos de segunda ordem, é notável em sua capacidade de explicar `r format(round(summary(completo_mod)$r.squared * 100, digits = 2), decimal.mark = ",")`% da variação na duração da internação. Isso sugere que, mesmo sem levar em conta complexidades adicionais nas relações entre as variáveis, as características básicas do paciente, seu tratamento e o ambiente hospitalar desempenham um papel crucial na determinação da duração da internação.

\begin{equation}
\begin{split}
Y_i = & \beta_0 + \beta_1 X_{1i} + \beta_2 X_{2i} + \beta_3 X_{3i} + \beta_4 X_{4i} + \beta_5 X_{5i} + \beta_6 X_{6i} + \beta_7 X_{7i} + \beta_8 X_{8i} \\
&+ \beta_9 X_{9i}  + \beta_{10} X_{10i} + \beta_{11} X_{11i} + \beta_{11,11} X_{11i}^{2} + \beta_{12} X_{12i} + \beta_{12,12} X_{12i}^{2} \\
& + \beta_{7,12} X_{7i}X_{12i} + \beta_{8,12} X_{8i}X_{12i} + \beta_{9,12} X_{9i}X_{12i} + \varepsilon_i
\end{split}
\end{equation}

O modelo inicial ressalta a relevância de certas variáveis na explicação da duração da internação. Por exemplo, o coeficiente associado à idade não é estatisticamente significativo (p-valor: `r format(round(p_values_modelo_original["idade", 4], digits = 4), decimal.mark = ",")`), sugerindo que a idade média dos pacientes não está fortemente associada à duração da internação.

Em contrapartida, o coeficiente para o Risco de Infecção é estatisticamente significativo (p-valor: `r format(round(p_values_modelo_original["r_infeccao", 4], digits = 6), decimal.mark = ",")` \textcolor{red}{0.001043}), indicando que um aumento no risco de infecção está associado a um aumento na duração da internação. Além disso, os coeficientes negativos para as Regiões (regiaoNC, regiaoS, regiaoW) indicam que essas regiões têm internações mais curtas em comparação com a região NE. As demais variáveis do modelo não apresentam significância estatística uniforme, ressaltando a importância de variáveis específicas, como o Risco de Infecção, na explicação da variação na duração da internação.

Considerando a complexidade das relações entre variáveis, foi incorporarado ao modelo interacões e termos de segunda ordem. Essa abordagem visa explorar nuances que podem ser negligenciadas em um modelo linear. 

\textcolor{red}{A consideração específica da interação entre enfermeiros e a região W, por exemplo, apresenta um coeficiente negativo significativo (-2.651), o que indica que a região W demonstra uma associação substancial entre o aumento do número de enfermeiros e a redução mais acentuada na duração da internação em comparação com outras regiões geográficas.}

O termo quadrático para o número de enfermeiros $(X_{11i}^{2})$ apresenta um coeficiente negativo, sugerindo a possibilidade de saturação no impacto positivo do aumento no número de enfermeiros, indicando que, após um certo ponto, um aumento adicional pode não ter o mesmo efeito positivo na redução da duração da internação. Por outro lado, o termo quadrático para facilidades e servicos disponíveis $(X_{12i}^{2})$ não demonstra significância estatística (p-valor: `r format(round(p_values["I(facilidades_servicos^2)", 4], digits = 4), decimal.mark = ",")`), sugerindo que a relação quadrática entre essa variável e a duração da internação não é estatisticamente robusta.

Na avaliação global do modelo, o coeficiente de determinação $(R^{2})$ de `r format(round(summary(modelo_combinado)$r.squared, digits = 4), decimal.mark = ",")` destaca sua eficácia ao explicar aproximadamente `r format(round(summary(modelo_combinado)$r.squared * 100, digits = 2), decimal.mark = ",")`% da variabilidade na duração da internação, evidenciando sua robusta capacidade preditiva. No âmbito específico do modelo, destaca-se que o risco de infecção apresenta uma associação positiva e estatisticamente significativa (coeficiente: `r format(round(p_values["r_infeccao", 1], digits = 3), decimal.mark = ",")`, p-valor: `r format(round(p_values["r_infeccao", 4], digits = 4), decimal.mark = ",")`) com a duração da internação. Essa constatação sugere que um aumento no risco de infecção está relacionado a um período mais longo de internação.

Em contraste, variáveis como idade e filiação a escola de medicina não apresentaram significância estatística, indicando que a idade média dos pacientes e a vinculação à escola de medicina não estão fortemente associadas à duração da internação. Além disso, outras variáveis, como proporção de culturas, leitos e facilidades e servicos diponíveis, também não apresentaram significância estatística uniforme, sugerindo que sua inclusão no modelo pode não contribuir significativamente para explicar a variabilidade observada na duração da internação.

Entretanto, surge a necessidade de uma análise mais profunda para assegurar a robustez do modelo. Questões sobre a presença de multicolinearidade entre as variáveis independentes são pertinentes, considerando o potencial impacto na precisão das estimativas. Como dito, a multicolinearidade, oriunda da alta correlação entre variáveis independentes, pode dificultar a identificação de seus efeitos individuais, comprometendo a interpretação dos resultados.

Dessa forma, a etapa seguinte compreenderá a condução de diagnósticos específicos para avaliar a multicolinearidade e, se necessário, efetuar ajustes no modelo. Paralelamente, serão realizadas análises dos pressupostos da regressão linear múltipla, tais como a normalidade dos resíduos, homocedasticidade e independência, visando garantir a validade das inferências.

Continuando a análise do modelo combinado, foram realizados testes importantes para verificar a adequação dos resíduos ao pressuposto da normalidade e homocedasticidade.


```{r}
# PRESSUPOSTOS------
# Normalidade------

shapiro <- shapiro.test(modelo_combinado$residuals)
```




```{r}
#| label: fig-qqplot
#| fig-cap: Gráfico de distribuição normal dos resíduos

#g´rfico----
qqplot.data <- function (vec, nome){
  # following four lines from base R's qqline()
  y <- quantile(vec[!is.na(vec)], c(0.25, 0.75))
  x <- qnorm(c(0.25, 0.75))
  slope <- diff(y)/diff(x)
  int <- y[1L] - slope * x[1L]
  
  d <- data.frame(resids = vec)
  
  ggplot(d, aes(sample = resids, color = "#4A7B7E")) + stat_qq() + geom_abline(slope = slope, 
                                                                               intercept = int) +
    theme_bw() + labs(y=nome, x="Quantil teórico") + 
    theme(axis.title.y=element_text(colour="black", size=12),
          axis.title.x = element_text(colour="black", size=12),
          axis.text = element_text(colour = "black", size=9.5),
          panel.border = element_blank(),
          axis.line = element_line(colour = "black"),
          legend.position="none") + scale_color_manual(values = c("#4A7B7E"))
  
}
qqplot.data(modelo_combinado$residuals, "Resíduos")

# Homocedascidade----
BP <- bptest(modelo_combinado)

#independencia-----
# residuos studentzados 
stud0<-rstudent(modelo_combinado) 



```

O teste de normalidade de Shapiro-Wilk foi aplicado aos resíduos do modelo combinado, resultando em uma estatística W de `r format(round(shapiro$statistic, digits = 4), decimal.mark = ",")` e um p-valor de `r format(round(shapiro$p.value, digits = 4), decimal.mark = ",")`. O valor de W próximo a 1 e o p-valor superior a 0.05 sugerem que não há evidências suficientes para rejeitar a hipótese nula de normalidade dos resíduos. Conclusão semelhante pode ser identificada na [Figura @fig-qqplot]. Assim, os resíduos do modelo parecem seguir uma distribuição normal.

Além disso, foi realizado o teste de Breusch-Pagan para avaliar a homocedasticidade dos resíduos. O teste resultou em uma estatística BP de `r format(round(BP$statistic, digits = 4), decimal.mark = ",")`, com 17 graus de liberdade e um p-valor de `r format(round(BP$p.value, digits = 4), decimal.mark = ",")`. O p-valor maior que 0.05 indica que não há evidências significativas para rejeitar a hipótese nula de homocedasticidade. Portanto, os resíduos parecem exibir homocedasticidade, indicando que a variância dos erros é constante em diferentes níveis de preditores.





```{r}
#| fig-cap: Gráfico de Resíduos e Resíduos Studentizados vs Valores Ajustados.
#| label: fig-residuos


par(mfrow = c(1, 2))

# Gráfico de Resíduos
plot(
  modelo_combinado$fitted.values,
  modelo_combinado$residuals,
  xlab = "Valores ajustados",
  ylab = "Resíduos"
)
#title("Gráfico de Resíduos do Modelo")

# Gráfico de Resíduo Studentizado
plot(modelo_combinado$fitted.values,
     stud0,
     xlab = "Valores ajustados",
     ylab = "Resíduo Studentizado")
#abline(h = 0)
#title("Gráfico de Resíduo Studentizado do Modelo")
```

A análise da [Figura @fig-residuos]  reforça que a independência dos resíduos foi atendida, consolidando a confiabilidade dos resultados obtidos no modelo. A confirmação da normalidade, homocedasticidade e independência dos resíduos fortalece a robustez do modelo, oferecendo suporte à validade das inferências derivadas.

### Seleção de Variáveis

Na presente seção, a análise das variáveis do modelo será aprofundada, visando à seleção criteriosa do modelo reduzido que melhor se adequa à explicação do tempo de internação. Métodos de seleção de variáveis serão utilizados com o intuito de assegurar uma abordagem mais precisa e refinada na identificação dos fatores mais relevantes para o tempo de internação.



#### tabela de variáveis?//

#### tabela dos modelos e estatísticas?//

```{r}
# seleção de variáveis

# stepwise
stepwise_modelo <- step(modelo_combinado, direction = "both")
summary(stepwise_modelo) #t_internacao ∼ r_infeccao+prop_culturas+leitos+escola_medicina+regiao AIC= 7.71


#forward
forward_modelo <- step(modelo_combinado, direction = "forward")
summary(forward_modelo)

#backward
backward_modelo <- step(modelo_combinado, direction = "backward") # AIC=7.71; t_internacao ~ r_infeccao + prop_culturas + leitos + escola_medicina + regiao
summary(backward_modelo)


# Realize a busca exaustiva
subset_modelo <- regsubsets(t_internacao ~ idade + r_infeccao + prop_culturas + prop_raiox +
                              leitos + escola_medicina + regiao + m_dia_pacientes + enfermeiros + 
                              facilidades_servicos + enfermeiros * regiao + 
                              I(enfermeiros^2) + I(facilidades_servicos^2), data = base_new, nvmax = 18)

melhores_modelos <- summary(subset_modelo)

# Identificar o modelo com menor BIC
melhor_modelo <- which.min(melhores_modelos$bic)

# Tabela com os modelos e estatísticas de ajuste
nvmax = 17
tabela_modelos <- data.frame(
  Modelos = sapply(1:nvmax, function(i) {
    if (i <= length(melhores_modelos$which))
      paste0(names(melhores_modelos$which)[i], collapse = ", ")
    else
      NA
  }),
  CP = melhores_modelos$cp,
  RSQ = melhores_modelos$rsq,
  ADJR2 = melhores_modelos$adjr2,
  BIC = melhores_modelos$bic
)


tabela_modelos
```

```{r}
## gráficos de r2, r2 ajustado, cp e bic ----
n_parametros<-as.numeric(rownames(summary(subset_modelo)$which))+1
par(mfrow = c(2, 2))

plot_r2 <- plot(n_parametros, melhores_modelos$rsq,xlab="N° de parâmetros",ylab="R Quadrado")

plot_r2ajustado <- plot(n_parametros,melhores_modelos$adjr2,xlab="N° de parâmetros",ylab="R Quadrado Ajustado")

plot_cp <- plot(n_parametros,melhores_modelos$cp,xlab="N° de parâmetros",ylab="Cp de Mallows")

plot_bic <- plot(n_parametros,melhores_modelos$bic,xlab="N° de parâmetros",ylab="BIC")

```

Ao analisar o crescimento nos níveis dos gráficos em relação ao $R^{2}$, $R^{2}$ ajustado, Critério de Pressão de Mallows (Cp) e Critério de Informação Bayesiano (BIC) até 6 parâmetros, observa-se um aumento em ambos os indicadores até atingir esse ponto. Contudo, ao aplicar métodos de seleção de variáveis, como o Backward e o Stepwise, é escolhido o modelo que mantém 7 parâmetros, enquanto no método Forward, nenhuma variável é removida. Diante dessa divergência, optou-se por trabalhar com dois modelos distintos, buscando determinar qual deles melhor atende aos objetivos específicos do trabalho.

Na análise dos modelos de regressão escolhidos, destaca-se o Modelo com 5 Variáveis, que incorpora as características de idade, risco de infecção, regiaoW, facilidades e servicos disponíveis e interaçao da regiaoS com o número de enfermeiros. Expresso pela equação:

$$
 Y_{i}= \beta _{0}+\beta _{1}X_{2}+\beta _{2}X_{3}+\beta _{3}X_{10}+\beta _{4}X_{13}+\beta _{5}X_{9}X_{12}+\varepsilon_{i}
$$




Além disso, o Modelo com 6 Variáveis expande a abordagem ao incorporar as variáveis de idade, risco de infecção, regiaoW, termo quadrático de facilidades e servicos disponíveis, interação entre regiaoNC e número de enfermeiros e interação entre a regiaoS e número de enfermeiros. A equação do modelo é expressa por:

$$
 Y_{i}= \beta _{0}+\beta _{1}X_{2}+\beta _{2}X_{3}+\beta _{3}X_{10}+\beta _{4}X_{13}^{2}+\beta _{5}X_{8}X_{12}+\beta _{6}X_{9}X_{12}+\varepsilon_{i}
$$

```{r}
# modelos escolhidos-----

# base modelos escolhidos
base_mods <- base

library(dplyr)

# Adicione variáveis dummy para a variável qualitativa escola_medicina
base_mods <- base_mods %>%
  mutate(escola_medicinaSim = ifelse(escola_medicina == 1, 1, 0),
         escola_medicinaNao = ifelse(escola_medicina == 2, 1, 0))

# Adicione variáveis dummy para a variável qualitativa regiao
base_mods <- base_mods %>%
  mutate(regiaoNE = ifelse(regiao == 1, 1, 0),
         regiaoNC = ifelse(regiao == 2, 1, 0),
         regiaoS = ifelse(regiao == 3, 1, 0),
         regiaoW = ifelse(regiao == 4, 1, 0))


modelo_select1 <- lm(t_internacao~idade + r_infeccao + regiaoW + 
                       facilidades_servicos+ regiaoS*enfermeiros,
                     data = base_mods)
summary(modelo_select1)

modelo_select2 <- lm(t_internacao~ idade+ r_infeccao +regiaoW+
                       I(facilidades_servicos^2)+ regiaoNC*enfermeiros+
                       regiaoS*enfermeiros, data = base_mods)
summary(modelo_select2)



```

```{r}
# análise dos pressupostos dos modelos selecionados----

# normalidade----
shapiro.test(modelo_select1$residuals)
shapiro.test(modelo_select2$residuals)

qqplot.data(modelo_select1$residuals, "Resíduos")
qqplot.data(modelo_select2$residuals, "Resíduos")

# homogeneidade breush pagan-----
bptest(modelo_select1)
bptest(modelo_select2)

# residuos studentzados 
stud1 <- rstudent(modelo_select1)
stud2 <- rstudent(modelo_select2)

# gráficos----
par(mfrow=c(2,2))
plot(modelo_select1$fitted.values, modelo_select1$residuals, xlab = "Valores ajustados",ylab = "Resísuos")
#title("Gráfico de Resíduos do Modelo 1")
plot(modelo_select1$fitted.values, stud1,xlab = "Valores ajustados",ylab = "Resísuo Studentizado")
#abline(h=0)
#title("Gráfico de Resíduo Studentizado do Modelo 1")
plot(modelo_select2$fitted.values, modelo_select2$residuals,xlab = "Valores ajustados",ylab = "Resísuos")
#title("Gráfico de Resíduos do Modelo 2")
plot(modelo_select2$fitted.values, stud2,xlab = "Valores ajustados",ylab = "Resísuo Studentizado")
#abline(h=0)
#title("Gráfico de Resíduo Studentizado do Modelo 2")

```

```{r}

## Teste linear geral----
# H0: modelo reduzido
# H1: modelo completo
# com nivel de 5% de significanca NAO rejeita H0
resultado_teste1 <- anova(modelo_select1, modelo_combinado)
resultado_teste1
resultado_teste2 <- anova(modelo_select2, modelo_combinado)
resultado_teste2

## Multicolinearidade ----
# calculo do vif
library(car)

(vif<-vif(modelo_select1)) 
mean(vif)

(vif<-vif(modelo_select2)) 
mean(vif)
```

Com base apenas na avaliação da multicolinearidade, o modelo 1 pode ser
considerado um pouco mais robusto em relação a esse aspecto, apresentando uma média (2.202784) de VIF (Fator de Inflação da Variância) inferior em comparação com o modelo 2 (3.021946). Além disso, os resultados dos testes lineares gerais entre os modelos reduzidos e completos indicam que a inclusão das variáveis adicionais não resulta em uma melhoria estatisticamente significativa na explicação do tempo de internação para ambos os modelos selecionados. Em ambas as comparações, o p-valor associado ao teste F é maior que o nível de significância de 5%, levando à não rejeição da hipótese nula (H0) de que o modelo reduzido é suficiente. Assim, considerando a robustez em relação à multicolinearidade, evidenciada pela média de VIF, e a adequação estatística dos modelos, optamos por escolher o modelo 1 como a abordagem mais parcimoniosa para explicar a variabilidade no tempo de internação.




```{r}
# #correlograma do modelo escolhido MODELO 1----
dados_correlograma <- base_mods %>% dplyr::select(c(t_internacao, r_infeccao, regiaoW,
                                                facilidades_servicos, regiaoS, enfermeiros))

dados_correlograma$t_internacao <- log(dados_correlograma$t_internacao)



ggpairs(
  dados_correlograma, axisLabels="none",
  lower = list(continuous = wrap("points", alpha = 0.7, size=0.8), 
               combo = wrap("dot", alpha = 0.4, size=0.4)),
) 



## Medidas de Influencia ----
### Dffits ----
## 
indice <- c(1:60)
dffits <- abs(dffits(modelo_select1))

par(mfrow=c(1,1))
plot(indice,dffits, type = "l")
abline(h = 1, lty = 2)


### hii ----
p <- length(coef(modelo_select1))
n <- nrow(base_mods)


hii <- hatvalues(modelo_select1)
plot(indice,hii,type="l") 
abline(h=2*p/n)


### DFBEtas ----
dfbetaPlots(modelo_select1) 


### DCOOK ----
dcook <- cooks.distance(modelo_select1)
indice_max_cook <- which.max(dcook)
plot(indice,dcook, type = "l")
points(indice[indice_max_cook], dcook[indice_max_cook], col = "red", pch = 16)
text(indice[indice_max_cook], dcook[indice_max_cook], 
     labels = sprintf("Índice %d\nCook's D: %.3f", indice[indice_max_cook], 
                      dcook[indice_max_cook]), pos = 4, col = "red", cex = 0.8)

### PRESS ----
medinflu<-influence.measures(modelo_select1)
PRESS <-modelo_select1$residuals/(1-medinflu$infmat[,12]) 
rstandard(modelo_select1,type="predictive")
PRESS_medida <- sum((rstandard(modelo_select1,type = "predictive"))^2)
plot(indice,PRESS, type = "l")


# Amostra de validação----
valid <- readxl::read_xlsx("dados_validação.xlsx")


# Adicione variáveis dummy para a variável qualitativa escola_medicina
valid <- valid %>%
  mutate(escola_medicinaSim = ifelse(escola_medicina == 1, 1, 0),
         escola_medicinaNao = ifelse(escola_medicina == 2, 1, 0))

# Adicione variáveis dummy para a variável qualitativa regiao
valid <- valid %>%
  mutate(regiaoNE = ifelse(regiao == 1, 1, 0),
         regiaoNC = ifelse(regiao == 2, 1, 0),
         regiaoS = ifelse(regiao == 3, 1, 0),
         regiaoW = ifelse(regiao == 4, 1, 0))


modelo_validacao <- lm(t_internacao~idade + r_infeccao + regiaoW + 
                                           facilidades_servicos+ regiaoS*enfermeiros,
                                         data = valid)
summary(modelo_validacao)
aov(modelo_validacao)
anova(modelo_validacao)
anova(modelo_select1)

## Pressupostos----
### Normalidade ----
shapiro.test(modelo_validacao$residuals)
qqplot.data(modelo_validacao$residuals, "Resíduos")

### Homocedasticidade ----
bptest(modelo_validacao)
### Independencia----
par(mfrow = c(1, 2))
plot(modelo_validacao$residuals, modelo_validacao$fitted.values)
# residuos studentzados e valores ajustados
stud3<-rstudent(modelo_validacao) 
plot(modelo_validacao$fitted.values,stud3)
abline(h=0)

## MSPR----
previstos <- predict(modelo_select1)[1:60]
# Calcular o MSPR
mspr <- mean((previstos - valid$t_internacao)^2)
mspr

```




































```{r}
#| eval: false
-----------------------------------------------------------------------------------------------------------------------------------------

#----------------------------------------------------------------------------------------------------------------------------------------
# Modelo com interação entre número de enfermeiros e região-----
modelo_interacao <- lm(t_internacao ~ idade + r_infeccao + prop_culturas + prop_raiox +
                         leitos + escola_medicina + regiao + m_dia_pacientes + enfermeiros + 
                         facilidades_servicos + enfermeiros * regiao, data = base_new)

#summary(modelo_interacao)
```


PIPIPIPÓPÓPÓ.......



```{r}
#| eval: false
-----------------------------------------------------------------------------------------------------------------------------------------
# Modelo de segunda ordem----
# Criar variável de interação entre enfermeiros e facilidades_servicos
base_new$enfermeiros_facilidades <- base_new$enfermeiros * base_new$facilidades_servicos

View(base_new)
# Modelo de segunda ordem
completo_mod_segunda_ordem <- lm(t_internacao ~ idade + r_infeccao + prop_culturas + prop_raiox +
                     leitos + escola_medicina + regiao + m_dia_pacientes + enfermeiros + 
                     facilidades_servicos + enfermeiros_facilidades + I(enfermeiros^2) + 
                     I(facilidades_servicos^2), data = base_new)


```

PIPIPIPÓPÓPÓ.......
