---
title: "modelos regressão linear (trabalho)"
format: pdf
editor: visual
---

# Resultados

## Modelo Completo e Seleção de Variáveis

Nesta etapa da pesquisa, realizou-se a análise preliminar das variáveis em estudo e a construção do modelo de regressão linear múltipla para investigar os fatores associados à duração da internação hospitalar. A abordagem foi enriquecida pela exploração de relações de segunda ordem, com foco específico na influência do número de enfermeiros(as) nas instalações e serviços disponíveis. Além disso, foram incorporadas variáveis regionais para examinar possíveis variações geográficas na duração da internação. Essa abordagem permite uma compreensão mais abrangente dos fatores que contribuem para a complexidade do tempo de internação hospitalar, considerando não apenas características individuais do paciente, mas também aspectos relacionados ao tratamento e ao contexto hospitalar.

Na avaliação das correlações entre variáveis quantitativas, foram observadas associações positivas e significativas entre a duração da internação e variáveis como risco de infecção, número de leitos, média diária de pacientes, quantidade de enfermeiros(as) e a disponibilidade de facilidades e serviços hospitalares. Essas correlações sugerem a possível influência dessas variáveis na variabilidade da duração da internação.

```{r, echo=FALSE}
pacman::p_load(openxlsx, tidyverse, ggpubr, car, e1071,leaps,MASS,lmtest)


base <- readxl::read_xlsx("dados_60.xlsx")

# Correlações----
#base para correlações  variáveis quantitativas
base_corr <- base[,c("t_internacao","idade","r_infeccao","prop_culturas",
                     "prop_raiox","leitos","m_dia_pacientes","enfermeiros",
                     "facilidades_servicos")]


correl <- cor(base_corr)

# grafico das correlações----
# nome das variáveis para o gráfico

nomes_variaveis <- c("Tempo\nde\nInternação", "Idade", "Risco de\nInfecção", "Proporção\nde Culturas",
                     "Proporção\nde Raio-X", "Leitos", "Média Diária\nde Pacientes", "Enfermeiros",
                     "Facilidades\nde Serviços") 

colnames(base) <- nomes_variaveis 

panel.cor <- function(x, y, digits = 3, prefix = "", cex.cor = 1.5)
{
  par(usr = c(0, 1, 0, 1))
  r <- abs(cor(x, y))
  txt <- format(c(r, 0.123456789), digits = digits)[1]
  txt <- paste0(prefix, txt)
  text(0.5, 0.5, txt, cex= cex.cor)
}

cex.labels <- 0.9

pairs(base_corr, lower.panel = panel.smooth, upper.panel = panel.cor,
      gap = 0, row1attop = FALSE, cex.labels = cex.labels,labels = nomes_variaveis)
```

Ao explorar a relação entre a idade média dos pacientes e o tempo internação, foi observada uma associação modesta de 0.187, o que sugere, em geral, que pacientes mais idosos podem demandar internações mais prolongadas. O risco de infecção mostrou uma correlação substancial (0.632), o que indica que hospitais com maiores índices de risco infeccioso podem enfrentar internações mais extensas. A análise das proporções de culturas de rotina (0.314) e Raio-X de Tórax de rotina (0.389) revelou associações interessantes. Hospitais que realizam mais culturas de rotina e exames de Raio-X de Tórax de rotina parecem enfrentar internações mais longas, o que sugere uma possível relação entre a extensão das investigações diagnósticas e a duração do tratamento.

Destaca-se que a disponibilidade de leitos, o número de enfermeiros(as) e o percentual de facilidades e serviços apresentaram correlações positivas e consistentes (de 0.405, 0.379 e 0.513 respectivamente) com a duração da internação. Esses resultados ressaltam a importância crítica desses fatores na gestão eficaz do tempo de internação, evidenciando a necessidade de estruturas hospitalares adequadas e recursos humanos suficientes. Alem disso, a média diária de pacientes apresentou uma correlação positiva de 0,451 com o tempo de internação, o que indica um aumento no tempo das internações em hospitais que apresentam maior demanda diária.

```{r}
# Modeloss ----

# nova base para correção das categorias das v.a's qualitativas
base_new <- base

#View(base_new)
# Corrigir as categorias da variável escola_medicina
base_new$escola_medicina <- factor(base$escola_medicina, levels = c(1, 2), labels = c("Sim", "Não"))
# Corrigir as categorias da variável regiao
base_new$regiao <- factor(base$regiao, levels = c(1, 2, 3, 4), labels = c("NE", "NC", "S", "W"))

# Modelo linear múltiplo completo----
completo_mod <- lm(t_internacao ~ idade + r_infeccao + prop_culturas + prop_raiox +
                     leitos + escola_medicina + regiao + m_dia_pacientes + enfermeiros + 
                     facilidades_servicos, data = base_new)

summary(completo_mod)
#coef(completo_mod)

# Modelo com interação entre número de enfermeiros e região-----
modelo_interacao <- lm(t_internacao ~ idade + r_infeccao + prop_culturas + prop_raiox +
                         leitos + escola_medicina + regiao + m_dia_pacientes + enfermeiros + 
                         facilidades_servicos + enfermeiros * regiao, data = base_new)


#summary(modelo_interacao)


```

Ao considerar a influência de variáveis relacionadas ao paciente, tratamento e hospital na duração da internação, o modelo de regressão linear múltipla fornece insights valiosos. Esse modelo, embora seja mais simples por não incorporar interações ou termos de segunda ordem, é notável em sua capacidade de explicar 67.55% da variação na duração da internação. Isso sugere que, mesmo sem levar em conta complexidades adicionais nas relações entre as variáveis, as características básicas do paciente, seu tratamento e o ambiente hospitalar desempenham um papel crucial na determinação da duração da internação. O modelo linear múltiplo é representado por:

$$
Y_{i}=\beta_{0}+\beta _{1}X_{i2}+\beta _{2}X_{i3}+\beta _{3}X_{i4}+\beta _{4}X_{i5}+\beta _{5}X_{i6}+\beta _{6}X_{i7}+\beta _{7}X_{i8}+\beta _{8}X_{i9}+\beta _{9}X_{i10}+\beta _{10}X_{i11}
$$

O modelo inicial ressalta a relevância de certas variáveis na explicação da duração da internação. Por exemplo, o coeficiente associado à idade não é estatisticamente significativo (p-valor: 0.529426), sugerindo que a idade média dos pacientes não está fortemente associada à duração da internação.

Em contrapartida, o coeficiente para o Risco de Infecção é estatisticamente significativo (p-valor: 0.001043), indicando que um aumento no risco de infecção está associado a um aumento na duração da internação. Além disso, os coeficientes negativos para as Regiões (regiaoNC, regiaoS, regiaoW) indicam que essas regiões têm internações mais curtas em comparação com a região NE. As demais variáveis do modelo não apresentam significância estatística uniforme, ressaltando a importância de variáveis específicas, como o Risco de Infecção, na explicação da variação na duração da internação.

```{r}

# Modelo de segunda ordem----

# Modelo de segunda ordem
completo_mod_segunda_ordem <- lm(t_internacao ~ idade + r_infeccao + prop_culturas + prop_raiox +
                     leitos + escola_medicina + regiao + m_dia_pacientes + enfermeiros + 
                     facilidades_servicos + I(enfermeiros^2) + 
                     I(facilidades_servicos^2), data = base_new)

#summary(completo_mod_segunda_ordem)
#--------------------------------------------------------------------------p

# Modelo combinado com interação e termos de segunda ordem----
modelo_combinado <- lm(t_internacao ~ idade + r_infeccao + prop_culturas + prop_raiox +
                         leitos + escola_medicina + regiao + m_dia_pacientes + enfermeiros + 
                         facilidades_servicos + enfermeiros * regiao + I(enfermeiros^2) + 
                         I(facilidades_servicos^2), data = base_new)

#summary(modelo_combinado)

```

Considerando a complexidade das relações entre variáveis, foi incorporarado ao modelo interacões e termos de segunda ordem. Essa abordagem visa explorar nuances que podem ser negligenciadas em um modelo linear. A consideração específica da interação entre enfermeiros e a região W, por exemplo, apresenta um coeficiente negativo significativo (-2.651), o que indica que a região W demonstra uma associação substancial entre o aumento do número de enfermeiros e a redução mais acentuada na duração da internação em comparação com outras regiões geográficas. O modelo de segunda ordem é representado por:

$$
Y_{i}=5.286783+0.03311093{X_{i2}+0.5010308e}X_{i3}-0.01521711
X_{i4}+0.01300764{4}X_{i5}+0.002180888X_{i6}-0.3577538X_{i7}-0.4493971
X_{i8}-0.7418321X_{i9}-2.651450X_{i10}+0.001321221X_{i11}+0.003343730X_{i12}-0.02125201X_{i13}-9.916824\times10^{-06}X_{i12}^{2}+2.925265\times10^{-04}X_{i13}^{2}-0.001280466X_{i8}X_{i12}-0.001562367X_{i19}X_{i12}+0.003007525X_{i10}X_{i12}
$$

O termo quadrático para o número de enfermeiros $(X_{i10}^{2})$ apresenta um coeficiente negativo, sugerindo a possibilidade de saturação no impacto positivo do aumento no número de enfermeiros, indicando que, após um certo ponto, um aumento adicional pode não ter o mesmo efeito positivo na redução da duração da internação. Por outro lado, o termo quadrático para facilidades e servicos disponíveis $(X_{i11}^{2})$não demonstra significância estatística (p-valor: 0.68890), sugerindo que a relação quadrática entre essa variável e a duração da internação não é estatisticamente robusta.

Na avaliação global do modelo, o coeficiente de determinação $(R^{2})$de 0.6971 destaca sua eficácia ao explicar aproximadamente 69.71% da variabilidade na duração da internação, evidenciando sua robusta capacidade preditiva. No âmbito específico do modelo, destaca-se que o risco de infecção apresenta uma associação positiva e estatisticamente significativa (coeficiente: 0.501, p-valor: 0.01265) com a duração da internação. Essa constatação sugere que um aumento no risco de infecção está relacionado a um período mais longo de internação.

Em contraste, variáveis como idade e filiação a escola de medicina não apresentaram significância estatística, indicando que a idade média dos pacientes e a vinculação à escola de medicina não estão fortemente associadas à duração da internação. Além disso, outras variáveis, como proporção de culturas, leitos e facilidades e servicos diponíveis, também não apresentaram significância estatística uniforme, sugerindo que sua inclusão no modelo pode não contribuir significativamente para explicar a variabilidade observada na duração da internação.

Entretanto, surge a necessidade de uma análise mais profunda para assegurar a robustez do modelo. Questões sobre a presença de multicolinearidade entre as variáveis independentes são pertinentes, considerando o potencial impacto na precisão das estimativas. A multicolinearidade, oriunda da alta correlação entre variáveis independentes, pode dificultar a identificação de seus efeitos individuais, comprometendo a interpretação dos resultados.

Dessa forma, a etapa seguinte compreenderá a condução de diagnósticos específicos para avaliar a multicolinearidade e, se necessário, efetuar ajustes no modelo. Paralelamente, serão realizadas análises dos pressupostos da regressão linear múltipla, tais como a normalidade dos resíduos, homocedasticidade e independência, visando garantir a validade das inferências.

Continuando a análise do modelo combinado, foram realizados testes importantes para verificar a adequação dos resíduos ao pressuposto da normalidade e homocedasticidade.

```{r}
# PRESSUPOSTOS------
# Normalidade------

shapiro.test(modelo_combinado$residuals)

#g´rfico----
qqplot.data <- function (vec, nome){
  # following four lines from base R's qqline()
  y <- quantile(vec[!is.na(vec)], c(0.25, 0.75))
  x <- qnorm(c(0.25, 0.75))
  slope <- diff(y)/diff(x)
  int <- y[1L] - slope * x[1L]
  
  d <- data.frame(resids = vec)
  
  ggplot(d, aes(sample = resids, color = "#4A7B7E")) + stat_qq() + geom_abline(slope = slope, 
                                                                               intercept = int) +
    theme_bw() + labs(y=nome, x="Quantil teórico") + 
    theme(axis.title.y=element_text(colour="black", size=12),
          axis.title.x = element_text(colour="black", size=12),
          axis.text = element_text(colour = "black", size=9.5),
          panel.border = element_blank(),
          axis.line = element_line(colour = "black"),
          legend.position="none") + scale_color_manual(values = c("#4A7B7E"))
  
}
qqplot.data(modelo_combinado$residuals, "Resíduos")

# Homocedascidade----
bptest(modelo_combinado)

#independencia-----
# residuos studentzados 
stud0<-rstudent(modelo_combinado) 



```

O teste de normalidade de Shapiro-Wilk foi aplicado aos resíduos do modelo combinado, resultando em uma estatística W de 0.96745 e um p-valor de 0.1094. O valor de W próximo a 1 e o p-valor superior a 0.05 sugerem que não há evidências suficientes para rejeitar a hipótese nula de normalidade dos resíduos. Assim, os resíduos do modelo parecem seguir uma distribuição normal.

Além disso, foi realizado o teste de Breusch-Pagan para avaliar a homocedasticidade dos resíduos. O teste resultou em uma estatística BP de 17.172, com 17 graus de liberdade e um p-valor de 0.4428. O p-valor maior que 0.05 indica que não há evidências significativas para rejeitar a hipótese nula de homocedasticidade. Portanto, os resíduos parecem exibir homocedasticidade, indicando que a variância dos erros é constante em diferentes níveis de preditores.

```{r}
par(mfrow=c(1,2))

# Gráfico de Resíduos
plot(modelo_combinado$fitted.values, modelo_combinado$residuals, 
     xlab = "Valores ajustados", ylab = "Resíduos")
#title("Gráfico de Resíduos do Modelo")

# Gráfico de Resíduo Studentizado
plot(modelo_combinado$fitted.values, stud0,
     xlab = "Valores ajustados", ylab = "Resíduo Studentizado")
#abline(h = 0)
#title("Gráfico de Resíduo Studentizado do Modelo")
```

A análise do gráfico reforça que a independência dos resíduos foi atendida, consolidando a confiabilidade dos resultados obtidos no modelo. A confirmação da normalidade, homocedasticidade e independência dos resíduos fortalece a robustez do modelo, oferecendo suporte à validade das inferências derivadas.

### Seleção de Variáveis

Na presente seção, a análise das variáveis do modelo será aprofundada, visando à seleção criteriosa do modelo reduzido que melhor se adequa à explicação do tempo de internação. Métodos de seleção de variáveis serão utilizados com o intuito de assegurar uma abordagem mais precisa e refinada na identificação dos fatores mais relevantes para o tempo de internação.

#### tabela de variáveis?//

#### tabela dos modelos e estatísticas?//

```{r}
# seleção de variáveis

# stepwise
stepwise_modelo <- step(modelo_combinado, direction = "both")
summary(stepwise_modelo) #t_internacao ∼ r_infeccao+prop_culturas+leitos+escola_medicina+regiao AIC= 7.71


#forward
forward_modelo <- step(modelo_combinado, direction = "forward")
summary(forward_modelo)

#backward
backward_modelo <- step(modelo_combinado, direction = "backward") # AIC=7.71; t_internacao ~ r_infeccao + prop_culturas + leitos + escola_medicina + regiao
summary(backward_modelo)


# Realize a busca exaustiva
subset_modelo <- regsubsets(t_internacao ~ idade + r_infeccao + prop_culturas + prop_raiox +
                              leitos + escola_medicina + regiao + m_dia_pacientes + enfermeiros + 
                              facilidades_servicos + enfermeiros * regiao + 
                              I(enfermeiros^2) + I(facilidades_servicos^2), data = base_new, nvmax = 18)

melhores_modelos <- summary(subset_modelo)

# Identificar o modelo com menor BIC
melhor_modelo <- which.min(melhores_modelos$bic)

# Tabela com os modelos e estatísticas de ajuste
nvmax = 17
tabela_modelos <- data.frame(
  Modelos = sapply(1:nvmax, function(i) {
    if (i <= length(melhores_modelos$which))
      paste0(names(melhores_modelos$which)[i], collapse = ", ")
    else
      NA
  }),
  CP = melhores_modelos$cp,
  RSQ = melhores_modelos$rsq,
  ADJR2 = melhores_modelos$adjr2,
  BIC = melhores_modelos$bic
)


tabela_modelos
```

```{r}
## gráficos de r2, r2 ajustado, cp e bic ----
n_parametros<-as.numeric(rownames(summary(subset_modelo)$which))+1
par(mfrow = c(2, 2))

plot_r2 <- plot(n_parametros, melhores_modelos$rsq,xlab="N° de parâmetros",ylab="R Quadrado")

plot_r2ajustado <- plot(n_parametros,melhores_modelos$adjr2,xlab="N° de parâmetros",ylab="R Quadrado Ajustado")

plot_cp <- plot(n_parametros,melhores_modelos$cp,xlab="N° de parâmetros",ylab="Cp de Mallows")

plot_bic <- plot(n_parametros,melhores_modelos$bic,xlab="N° de parâmetros",ylab="BIC")

```

Ao analisar o crescimento nos níveis dos gráficos em relação ao $R^{2}$, $R^{2}$ ajustado, Critério de Pressão de Mallows (Cp) e Critério de Informação Bayesiano (BIC) até 6 parâmetros, observa-se um aumento em ambos os indicadores até atingir esse ponto. Contudo, ao aplicar métodos de seleção de variáveis, como o Backward e o Stepwise, é escolhido o modelo que mantém 7 parâmetros, enquanto no método Forward, nenhuma variável é removida. Diante dessa divergência, optou-se por trabalhar com dois modelos distintos, buscando determinar qual deles melhor atende aos objetivos específicos do trabalho.

Na análise dos modelos de regressão escolhidos, destaca-se o Modelo com 5 Variáveis, que incorpora as características de idade, risco de infecção, regiaoW, facilidades e servicos disponíveis e interaçao da regiaoS com o número de enfermeiros. Expresso pela equação:

$$
 Y_{i}= \beta _{0}+\beta _{1}X_{2}+\beta _{2}X_{3}+\beta _{3}X_{10}+\beta _{4}X_{13}+\beta _{5}X_{9}X_{12}+\varepsilon_{i}
$$

Além disso, o Modelo com 6 Variáveis expande a abordagem ao incorporar as variáveis de idade, risco de infecção, regiaoW, termo quadrático de facilidades e servicos disponíveis, interação entre regiaoNC e número de enfermeiros e interação entre a regiaoS e número de enfermeiros. A equação do modelo é expressa por:

$$
 Y_{i}= \beta _{0}+\beta _{1}X_{2}+\beta _{2}X_{3}+\beta _{3}X_{10}+\beta _{4}X_{13}^{2}+\beta _{5}X_{8}X_{12}+\beta _{6}X_{9}X_{12}+\varepsilon_{i}
$$

```{r}
# modelos escolhidos-----

# base modelos escolhidos
base_mods <- base

library(dplyr)

# Adicione variáveis dummy para a variável qualitativa escola_medicina
base_mods <- base_mods %>%
  mutate(escola_medicinaSim = ifelse(escola_medicina == 1, 1, 0),
         escola_medicinaNao = ifelse(escola_medicina == 2, 1, 0))

# Adicione variáveis dummy para a variável qualitativa regiao
base_mods <- base_mods %>%
  mutate(regiaoNE = ifelse(regiao == 1, 1, 0),
         regiaoNC = ifelse(regiao == 2, 1, 0),
         regiaoS = ifelse(regiao == 3, 1, 0),
         regiaoW = ifelse(regiao == 4, 1, 0))


modelo_select1 <- lm(t_internacao~idade + r_infeccao + regiaoW + 
                       facilidades_servicos+ regiaoS*enfermeiros,
                     data = base_mods)
summary(modelo_select1)

modelo_select2 <- lm(t_internacao~ idade+ r_infeccao +regiaoW+
                       I(facilidades_servicos^2)+ regiaoNC*enfermeiros+
                       regiaoS*enfermeiros, data = base_mods)
summary(modelo_select2)



```

```{r}
# análise dos pressupostos dos modelos selecionados----

# normalidade----
shapiro.test(modelo_select1$residuals)
shapiro.test(modelo_select2$residuals)

qqplot.data(modelo_select1$residuals, "Resíduos")
qqplot.data(modelo_select2$residuals, "Resíduos")

# homogeneidade breush pagan-----
bptest(modelo_select1)
bptest(modelo_select2)

# residuos studentzados 
stud1 <- rstudent(modelo_select1)
stud2 <- rstudent(modelo_select2)

# gráficos----
par(mfrow=c(2,2))
plot(modelo_select1$fitted.values, modelo_select1$residuals, xlab = "Valores ajustados",ylab = "Resísuos")
#title("Gráfico de Resíduos do Modelo 1")
plot(modelo_select1$fitted.values, stud1,xlab = "Valores ajustados",ylab = "Resísuo Studentizado")
#abline(h=0)
#title("Gráfico de Resíduo Studentizado do Modelo 1")
plot(modelo_select2$fitted.values, modelo_select2$residuals,xlab = "Valores ajustados",ylab = "Resísuos")
#title("Gráfico de Resíduos do Modelo 2")
plot(modelo_select2$fitted.values, stud2,xlab = "Valores ajustados",ylab = "Resísuo Studentizado")
#abline(h=0)
#title("Gráfico de Resíduo Studentizado do Modelo 2")

```

```{r}

## Teste linear geral----
# H0: modelo reduzido
# H1: modelo completo
# com nivel de 5% de significanca NAO rejeita H0
resultado_teste1 <- anova(modelo_select1, modelo_combinado)
resultado_teste1
resultado_teste2 <- anova(modelo_select2, modelo_combinado)
resultado_teste2

## Multicolinearidade ----
# calculo do vif
library(car)

(vif<-vif(modelo_select1)) 
mean(vif)

(vif<-vif(modelo_select2)) 
mean(vif)
```

Com base apenas na avaliação da multicolinearidade, o modelo 1 pode ser
considerado um pouco mais robusto em relação a esse aspecto, apresentando uma média (2.202784) de VIF (Fator de Inflação da Variância) inferior em comparação com o modelo 2 (3.021946). Além disso, os resultados dos testes lineares gerais entre os modelos reduzidos e completos indicam que a inclusão das variáveis adicionais não resulta em uma melhoria estatisticamente significativa na explicação do tempo de internação para ambos os modelos selecionados. Em ambas as comparações, o p-valor associado ao teste F é maior que o nível de significância de 5%, levando à não rejeição da hipótese nula (H0) de que o modelo reduzido é suficiente. Assim, considerando a robustez em relação à multicolinearidade, evidenciada pela média de VIF, e a adequação estatística dos modelos, optamos por escolher o modelo 1 como a abordagem mais parcimoniosa para explicar a variabilidade no tempo de internação.

```{r}
# #correlograma do modelo escolhido MODELO 1----
dados_correlograma <- base_mods %>% dplyr::select(c(t_internacao, r_infeccao, regiaoW,
                                                facilidades_servicos, regiaoS, enfermeiros))

dados_correlograma$t_internacao <- log(dados_correlograma$t_internacao)

library("GGally")

ggpairs(
  dados_correlograma, axisLabels="none",
  lower = list(continuous = wrap("points", alpha = 0.7, size=0.8), 
               combo = wrap("dot", alpha = 0.4, size=0.4)),
) 

```

## Valores Influentes

Na presente seção, foram adotadas medidas destinadas a ressaltar a influência de observações individuais nos parâmetros do modelo. As métricas utilizadas compreendem DFBetas, DFFits, Cook's Distance, Leverage e Influence Total.

```{r}
## Medidas de Influencia ----
### Dffits ----
## 
indice <- c(1:60)
dffits <- abs(dffits(modelo_select1))

par(mfrow=c(1,1))
plot(indice,dffits, type = "l")
abline(h = 1, lty = 2)


### hii ----
p <- length(coef(modelo_select1))
n <- nrow(base_mods)


hii <- hatvalues(modelo_select1)
plot(indice,hii,type="l") 
abline(h=2*p/n)


### DFBEtas ----
dfbetaPlots(modelo_select1) 


### DCOOK ----
dcook <- cooks.distance(modelo_select1)
indice_max_cook <- which.max(dcook)
plot(indice,dcook, type = "l")
points(indice[indice_max_cook], dcook[indice_max_cook], col = "red", pch = 16)
text(indice[indice_max_cook], dcook[indice_max_cook], 
     labels = sprintf("Índice %d\nCook's D: %.3f", indice[indice_max_cook], 
                      dcook[indice_max_cook]), pos = 4, col = "red", cex = 0.8)

```

Os resultados indicam que algumas observações exercem influência substancial sobre o modelo. As observações de número 6, 35, 36, 38, 47 e 50 demonstraram um impacto significativo em diversas variáveis, evidenciando influência em diferentes aspectos do modelo. Por exemplo, a observação 6 revelou um efeito significativo nas variáveis idade e facilidades e servicos disponíveis.

No que diz respeito a DFFits, destaca-se a observção 6, indicando uma influência considerável sobre a estimativa ajustada da resposta. Analisando Cook's Distance, observou-se que as observações 6, 38 e outras se destacaram, sugerindo uma influência global no modelo. Essas observações podem ter um impacto desproporcional nas estimativas do modelo.

```{r}
### PRESS ----
medinflu<-influence.measures(modelo_select1)
PRESS <-modelo_select1$residuals/(1-medinflu$infmat[,12]) 
rstandard(modelo_select1,type="predictive")
PRESS_medida <- sum((rstandard(modelo_select1,type = "predictive"))^2)
plot(indice,PRESS, type = "l")
```

 No contexto da avaliação de Leverage (Hat), as observações 6 e 38 foram identificadas com valores elevados, indicando que estão "distantes" das demais em termos das variáveis independentes. Finalmente, ao avaliar a Influence Total, observações 6, 7, 28 e 38 foram identificadas como globalmente influentes, destacando a necessidade de uma análise mais aprofundada desses pontos específicos.

```{r}

# Amostra de validação----
valid <- readxl::read_xlsx("dados_validação.xlsx")


# Adicione variáveis dummy para a variável qualitativa escola_medicina
valid <- valid %>%
  mutate(escola_medicinaSim = ifelse(escola_medicina == 1, 1, 0),
         escola_medicinaNao = ifelse(escola_medicina == 2, 1, 0))

# Adicione variáveis dummy para a variável qualitativa regiao
valid <- valid %>%
  mutate(regiaoNE = ifelse(regiao == 1, 1, 0),
         regiaoNC = ifelse(regiao == 2, 1, 0),
         regiaoS = ifelse(regiao == 3, 1, 0),
         regiaoW = ifelse(regiao == 4, 1, 0))


modelo_validacao <- lm(t_internacao~idade + r_infeccao + regiaoW + 
                                           facilidades_servicos+ regiaoS*enfermeiros,
                                         data = valid)
summary(modelo_validacao)
aov(modelo_validacao)
anova(modelo_validacao)
anova(modelo_select1)




## MSPR----
previstos <- predict(modelo_select1)[1:53]
# Calcular o MSPR
mspr <- mean((previstos - valid$t_internacao)^2)
mspr




#R2 validação
SS_res_val <- sum(modelo_validacao$residuals^2)
SS_tot_val <- sum((valid$t_internacao - mean(valid$t_internacao))^2)
R2_val <- 1 - SS_res_val / SS_tot_val
R2_val
# MSE validação
n_val <- length(valid$t_internacao)
MSE_val <- sum((modelo_validacao$residuals)^2) / n
MSE_val

# r2 modelo_select1
SS_res_mod <- sum(modelo_select1$residuals^2)
SS_tot_mod <- sum((base_mods$t_internacao - mean(base_mods$t_internacao))^2)
R2_mod <- 1 - SS_res_mod / SS_tot_mod
R2_mod
# MSE modelo_select
n_mod <- length(base_mods$t_internacao)
MSE_mod <- sum((modelo_select1$residuals)^2) / n
MSE_mod



# Predições no conjunto de validação-----
predicoes_validacao <- predict(modelo_select1, newdata = valid)

# R²
SS_res_val <- sum((valid$t_internacao - predicoes_validacao)^2)
SS_tot_val <- sum((valid$t_internacao - mean(valid$t_internacao))^2)
R2_val <- 1 - SS_res_val / SS_tot_val

# MSE
n_val <- nrow(valid)
MSE_val <- sum((valid$t_internacao - predicoes_validacao)^2) / n_val

# Exibindo os resultados
cat("R² no conjunto de validação:", R2_val, "\n")
cat("MSE no conjunto de validação:", MSE_val, "\n")

```

## Validação

O MSPR (Mean Squared Prediction Error ou Erro Quadrático Médio de Previsão) é uma métrica essencial para avaliar a precisão das previsões de um modelo. Neste estudo, o MSPR calculado para o modelo 1 selecionado no conjunto de validação foi de 6.530304. Quanto menor o valor do MSPR, melhor o desempenho do modelo em realizar previsões precisas. Essa métrica representa a média dos quadrados dos erros de previsão para as observações na amostra de validação.

As métricas de desempenho do modelo selecionado foram analisadas nos conjuntos de treinamento e validação. No treinamento, o modelo apresentou um R² de 0.6433 e um MSE de 1.0011, indicando um ajuste relativamente bom aos dados. Na validação, o R² foi de aproximadamente 0.335 e o MSE foi de cerca de 3.265. Essas métricas fornecem uma avaliação do ajuste do modelo aos dados, sendo desejáveis valores mais altos de R² e mais baixos de MSE.

No conjunto de validação, o modelo explicou cerca de 33.5% da variabilidade nos dados, com um erro médio ao quadrado de aproximadamente 3.265 unidades em relação aos valores reais. Essas métricas são fundamentais para avaliar o desempenho do modelo, fornecendo insights valiosos para possíveis ajustes e melhorias.

# Conclusões

A presente pesquisa abrangeu uma análise ampla dos fatores associados à duração da internação hospitalar, incorporando variáveis individuais do paciente, características do tratamento e contexto hospitalar. A exploração de relações de segunda ordem e a inclusão de variáveis regionais enriqueceram a compreensão da complexidade desse fenômeno.

As correlações identificadas entre a duração da internação e variáveis como risco de infecção, número de leitos, média diária de pacientes, quantidade de enfermeiros(as) e a disponibilidade de facilidades e serviços hospitalares sugerem influências significativas nesse tempo. Destaca-se a importância crítica de fatores como a disponibilidade de leitos, o número de enfermeiros(as) e a percentagem de facilidades e serviços na gestão eficaz da duração da internação.

O modelo de regressão linear múltipla, mesmo sem incorporar interações ou termos de segunda ordem, demonstrou uma capacidade notável ao explicar aproximadamente 67.55% da variação na duração da internação. Resultados indicaram que o risco de infecção, região geográfica e características básicas do paciente e tratamento são elementos cruciais na determinação desse tempo. O modelo evidenciou a falta de associação estatisticamente significativa entre a idade média dos pacientes e a duração da internação.

Ao considerar a complexidade das relações entre variáveis, a inclusão de interações e termos de segunda ordem proporcionou insights adicionais. A interação entre enfermeiros e a região W, por exemplo, destacou uma associação substancial entre o aumento do número de enfermeiros e uma redução mais acentuada na duração da internação. Entretanto, a análise apontou a necessidade de uma investigação mais profunda sobre a presença de multicolinearidade entre variáveis independentes.

Na fase de seleção de variáveis, dois modelos foram considerados, com o Modelo com 5 Variáveis sendo escolhido devido à sua maior robustez em relação à multicolinearidade e adequação estatística. A influência de observações individuais nos parâmetros do modelo foi avaliada, destacando pontos específicos que exercem impacto considerável.

A validação do modelo foi realizada utilizando o MSPR, R² e MSE nos conjuntos de treinamento e validação. O modelo apresentou um desempenho satisfatório nos dados de treinamento, com um R² de 0.6433 e um MSE de 1.0011. No entanto, no conjunto de validação, o R² foi de aproximadamente 0.335 e o MSE foi de cerca de 3.265, indicando espaço para melhorias e ajustes.

Em resumo, este estudo fornece uma visão abrangente dos fatores que influenciam a duração da internação hospitalar, destacando a importância de variáveis específicas e ressaltando a necessidade contínua de aprimoramento do modelo para melhor compreensão e previsão desse fenômeno complexo.
